臺灣士林地方法院民事裁定　　　一○○年度事聲字第一二六號
異　議　人
即　債權人　豐（臺灣）商業銀行股份有限公司
法定代理人　李鐘培
上列異議人即債權人因相對人即債務人江淑玲聲請更生事件，對
於中華民國一百年五月二十六日本院司法事務官九十九年度司執
消債更字第二二九號所為更生方案認可之裁定提出異議，本院裁
定如下：
    主  文
異議駁回。
    理  由
一、按債務人有薪資、執行業務所得或其他固定收入，法院認更
    生方案之條件公允者，得不經債權人會議可決，逕依債務人
    之聲請或依職權以裁定認可更生方案，消費者債務清理條例
    第六十四條第一項定有明文。又當事人對於司法事務官處理
    事件所為之終局處分，得於處分送達後十日之不變期間內，
    以書狀向司法事務官提出異議。司法事務官認前項異議有理
    由時，應另為適當之處分；認異議為無理由者，應送請法院
    裁定之。法院認第一項之異議為有理由時，應為適當之裁定
    ；認異議為無理由者，應以裁定駁回之，此項規定於更生或
    清算之程序準用之，此觀民事訴訟法第二百四十條之四第一
    項至第三項、消費者債務清理條例第十五條規定即明。
二、異議意旨略以：消費者債務清理條例之立法制度係以債務人
    將來收入固定，於更生方案所定清償期間之清償可得預期，
    且盡清償能力以收入中之相當金額為清償，而各債權人已於
    可能範圍內受最大之清償，故仍應評估並考量債務人自身具
    有之勞動能力可賺取之可得薪資，而非僅依其目前短期收入
    評估其償還能力。債務人於民國九十八年五月曾有高達新臺
    幣（下同）六萬元以上之收入，顯有相當之工作能力，且日
    後收入亦可能繼續增加或恢復過去之薪資水準，詎其僅以三
    萬四千九百五十一元之收入為滿足，而要求減免一百二十三
    萬餘元之債務，原裁定認可之更生方案未考慮債務人過往工
    作收入及消費狀況，顯不合理，債務人自陳收入僅每月三萬
    四千九百五十一元，亦堪質疑。又債務人為扶養二名未成年
    子女所支出之扶養費，應以免稅額每年八萬二千元計算，即
    每月六千八百三十四元，則以債務人自陳月收入三萬四千九
    百五十一元扣除內政部臺北市最低生活標準一萬四千六百十
    四元，及與配偶分攤之子女扶養費六千八百三十四元，每月
    可清償金額應為一萬三千五百零三元，債務人更生方案前三
    十七期僅清償一萬一千元，顯非公允。另債務人現年四十三
    歲，前因奢靡消費，累積高額債務，自應撙節開支勉力償債
    ，卻藉由更生程序大幅減免債務，造成債權人鉅額損失，實
    欠公允。揆諸消費者債務清理條例立法目的，仍在避免因一
    時陷於經濟困難者喪失繼續生活之意志與希望，而賦予其經
    濟上重建更生之機會，並非保障因浪費、投機、賭博或其他
    投機行為，致財產顯然減少或負擔過重債務之人能夠藉此制
    度免除積欠之債務。債務人明知清償能力有限而為與其經濟
    狀況顯不相當之消費行為，現僅須於八年間清償債權總額百
    分之五十一點二三之債務，其餘債務即可減免，實有違公平
    正義原則等語。
三、按消費者債務清理條例之制定，乃為使負債務之消費者得依
    本條例所定程序清理其債務，以調整其與債權人及其他利害
    關係人之權利義務關係，保障債權人之公平受償，謀求消費
    者經濟生活之更生，進而健全社會經濟之發展，此觀諸消費
    者債務清理條例第一條規定即明。故更生方案應以債務人自
    力所能獲得之現有資力作為履行之基礎，盡其最大能力提出
    清償條件，其過往或將來薪資收入均難作為現有薪資之判斷
    依據。而法院於認可更生方案時，除有同條例第六十三條或
    第六十四條第二項所列各款情形外，尚非不得斟酌債務人之
    資力狀況，依債務人所提更生方案之還款成數、債務人所提
    之更生方案有無浪費之情事，及債務人實際生活上有無特殊
    困難等情狀，加以考量，而裁量認可更生方案。
四、經查：
  (一)債務人以其有不能清償債務之情事，向本院聲請更生，經本
    院於九十九年六月二十五日以九十九年度消債更字第十七號
    裁定自同日下午五時起開始更生程序，並命司法事務官進行
    本件更生程序。嗣經本院司法事務官依消費者債務清理條例
    第六十四條第一項規定，審酌債務人任職資拓科技股份有限
    公司（下稱資拓公司），有固定薪資收入，且提出之更生方
    案為以一個月為一期，共九十六期，第一期至第三十七期每
    期清償一萬一千元，第三十八期至第九十六期每期清償一萬
    五千元，總清償金額為一百二十九萬二千元，無擔保及無優
    先權債權人受清償比例為百分之五十一點二三，債務人以其
    目前每月薪資收入，扣除清償金額一萬一千元、子女扶養費
    一萬零五百元，剩餘一萬三千餘元用以支應其日常生活所需
    ，並未逾越通常人之生活水平，認其更生條件核屬公允、適
    當、可行，復無同條例第六十三條第一項所定不應認可之消
    極事由存在，故不經債權人會議可決，於一百年五月二十六
    日以九十九年度司執消債更字第二二九號裁定認可上開更生
    方案，業經本院依職權調取上揭卷宗核閱屬實。
  (二)異議人雖主張：債務人過去曾有高達六萬元以上之收入，顯
    有相當之工作能力，日後收入可能繼續增加或恢復過去薪資
    水準，竟僅以每月三萬四千九百五十一元之薪資為滿足，且
    只須於八年期間清償債權總額百分之五十一點二三之債務，
    其餘債務即可減免，實有違公平正義原則等語。惟：
    1.按消費者債務清理條例之立法目的，係在使陷於經濟上困
      難之消費者，得依該條例清理債務，以妥適調整其與債權
      人間之權利義務，並重建其經濟生活，故更生方案應以債
      務人自力所能獲得之現有資力作為履行之基礎，盡其最大
      能力提出清償條件，其過往或將來薪資收入實難作為現有
      薪資之判斷依據。且債務人究循債權人所提「個別一致性
      協商」，抑透過本條例解決債務，有自主決定權，而債務
      人既已依本條例聲請更生，並經本院裁定開始更生，自得
      依法提出更生方案以清償其債務。又債務人之更生方案應
      否准許，係以是否公允為斷，而所謂公允，應審酌債權人
      與債務人之利益衡平、債務人之償債能力與清償誠意及社
      會公益等因素為綜合判斷，非以還款成數為絕對標準。
    2.債務人自九十八年五月一日起任職資拓公司，自九十八年
      八月起至九十九年十一月止，實領總薪資為五十五萬五千
      一百八十九元，平均實領月薪為三萬四千六百九十九元，
      有在職證明、債務人華南商業銀行活期儲蓄存款存摺九十
      八年八月至九十九年五月薪資轉帳資料、國泰世華商業銀
      行活期儲蓄存款存摺九十九年六月至十二月薪資轉帳資料
      、九十九年八月至九十九年十一月員工薪資單可稽（見本
      院九十九年度消債更字第十七號消債卷第一百十三頁、第
      一百十四頁至第一百十七頁、九十九年度司執消債更字第
      二二九號消債卷第七十七頁至第八十一頁、第八十三頁至
      第九十八頁），堪信為真。且依債務人九十八年五月至同
      八月之員工薪資單所載，其所領獎金分別為三萬四千四百
      九十元、二萬三千二百七十五元、四萬四千七百五十五元
      、一萬七千二百三十五元（見同上消債更卷第一百零三頁
      至第一百零六頁）。然依債務人九十八年九月至九十九年
      十一月薪資單所載，此期間所領獎金則僅為一千零八十元
      至七千六百五十元不等。以債務人領取較高額獎金之期間
      僅任職資拓公司之前四個月，之後獎金即大幅減少，且期
      間長達十五個月，足見債務人所陳因資拓公司取消高額獎
      金制致其每月收入減少，應非子虛，亦證債務人目前收入
      雖較過去為低，然顯非惡意減少工作報酬或消極不增裕收
      入所致。至債務人將來能否從事兼職或較高薪之工作，以
      增加收入，需視其現有工作性質、個人專業能力、家庭因
      素及經濟景氣良窳等諸多因素而定，此繫諸將來不確定之
      因素，而此等因素既無法具體衡量，亦非債務人可自行決
      定，更非債權人或法院得以強制其為之，自無從採為判斷
      更生方案公允與否之客觀依據。
  (三)異議人雖又主張：債務人為扶養二名未成年子女所支出之扶
    養費，應以免稅額每年八萬二千元計算，與配偶分攤後應為
    每月六千八百三十四元，其每月可清償金額應為一萬三千五
    百零三元，債務人更生方案前三十七期每期僅清償一萬一千
    元，顯非公允等語。然：
    1.扶養親屬免稅額係屬納稅義務人計算綜合所得淨額之減項
      ，其金額由財政部於每年度開始前，依規定計算後公告之
      （所得稅法第五條第四項規定參照），以作為年度綜合所
      得稅結算申報之依據。而最低生活費，係由中央、直轄市
      之主管機關參照中央主計機關所公布當地區最近一年平均
      每人消費支出百分之六十定之，以作為國家施行社會救助
      之判別依據。可知政府訂定之最低生活費標準應屬維持個
      人基本生活之最低需求，與扶養親屬免稅額係作為結算申
      報年度綜合所得稅之減項，僅屬稅捐上之優惠性質不同，
      自應以最低生活費標準衡量扶養費金額較為合理。
    2.債務人與其配偶及二名未成年子女（八十三年二月、八十
      八年五月出生）同住於臺北市士林區，於更生方案履行期
      間，其每月個人生活必要支出為一萬三千餘元，已低於內
      政部所公布一百年度臺北市每人每月最低生活費為一萬四
      千七百九十四元（按此標準係以每年家庭收支調查所得平
      均每人每月消費支出之百分之六十計算，且未包含勞、健
      保、勞退金及賦稅等項），足見債務人願以更為拮据之方
      式維持基本生活。且債務人原應分擔二分之一對未成年子
      女扶養費即一萬四千七百九十四元（計算式：14,794÷2
      ×2＝14,794 ），然債務人自陳更生方案履行期間每月支
      出子女扶養費計一萬零五百元，已低於上開金額，益徵債
      務人已盡其更生之誠意，盡力節省支出，其家人亦已盡力
      協助減輕債務人扶養費之分擔。債務人既以其每月收入扣
      除子女扶養費及其個人生活必要支出後之餘額，悉數用以
      清償更生債務，又為求增加清償成數，除於長子成年後（
      即自第三十八期起），將每期清償金額提高為一萬五千元
      ，並將清償延長為消費者債務清理條例第五十三條第二項
      第三款所定最長清償期限八年，堪認債務人已盡最大努力
      及清理債務之誠信。揆諸消費者債務清理條例之立法目的
      ，非但係使債務人得透過更生程序清償債務、重建其經濟
      生活，亦保障債務人於更生方案履行期間內能保有符合人
      性尊嚴之最低基本生活。是以，考量異議人與債務人之利
      益衡平、債務人之償債能力與清償誠意及社會公益等因素
      ，難謂原裁定認可債務人之更生方案有欠公允之處。是異
      議人此部分所指，亦非可取。
五、綜上所述，本院事務官以債務人有固定收入，且所提出之更
    生方案係屬公允，復無消費者債務清理條例第六十三條、第
    六十四條第二項所規定不應認可之消極事由存在，而不經債
    權人會議可決，逕依職權認可更生方案，並依同條例第六十
    二條第二項酌定其生活限制，於法並無不合。異議人不服原
    裁定，提出異議，為無理由，應予駁回。
六、據上論結，本件異議為無理由，依消費者債務清理條例第十
    五條、民事訴訟法第二百四十條之四第三項後段，裁定如主
    文。
中    華    民    國  100     年    10    月    31    日
                  民事第三庭  法      官  孫萍萍
以上正本係照原本作成。
如不服本裁定，應於裁定送達後十日內，以書狀向本院提出抗告
，並繳納抗告費新臺幣壹仟元。
中    華    民    國  100     年    11    月    1     日
                              書  記  官  周嫣蘋